---
title: "Manipuler ses données avec le tidyverse"
author: "Benjamin Louis"
date: "15/10/2019 (MàJ: `r format(Sys.Date(), '%d/%m/%Y')`)"
output:
  xaringan::moon_reader:
    css: [default, default-fonts, "../static/css/custom.css"]
    lib_dir: libs
    nature:
      highlightStyle: agate
      highlightLines: true
      countIncrementalSlides: false
---

```{r setup, echo = FALSE, warning = FALSE, message = FALSE}
htmltools::tagList(rmarkdown::html_dependency_font_awesome())
library(tibble)
```

class: inverse, middle, center


<img src="../static/img/tidyverse.svg" width="50%">

---

# Le tidyverse

+ Ensemble de packages destinés à la science des données

+ (Co)développés par [Hadley Wickham](http://hadley.nz/), _chief scientist_ chez <img src="../static/img/RStudio.svg" width="7%">

+ Philosophie, grammaire et structure de données communes : 
  + _tidy data_
  + _layered grammar of graphics_

+ Instalation complète :

```{r eval = FALSE}
install.packages("tidyverse")
```

---

# Le tidyverse

.center[
<img src="../static/img/all_tidyverse.svg" width="80%">
]

---

# Le tidyverse

.center[
<img src="../static/img/all_tidyverse_2.svg" width="90%">
]

.footnote[
et plus encore ...
]

---
class: inverse, middle, center

<img src="../static/img/tibble.svg" width="50%">

---

# _tibble_, un autre data.frame


> _On garde le bon, on jette le mauvais_

+ Pas de changement du nom ou du type des variables

+ une méthode `print()` améliorée


```{r}
as_tibble(iris)
```

---

# _tibble_, création

.pull-left[
#### Comme `data.frame()`

```{r}
tibble(x = 1:5, y = 1, 
       z = x ^ 2 + y)
```
]

.pull-right[
#### ou par ligne

```{r}
tribble(
  ~x, ~y,  ~z,
  "a", 2,  3.6,
  "b", 1,  8.5
)
```
]

.footnote[
<sup>*</sup>Les exemples proviennent de [https://tibble.tidyverse.org/](https://tibble.tidyverse.org/)
]
---
class: inverse, middle, center

<img src="../static/img/tidyr.svg" width="50%">

---

### `tidyr::pivot_*`

.footnote[
<sup>*</sup>Les animations proviennent de [https://github.com/gadenbuie/tidyexplain](https://github.com/gadenbuie/tidyexplain)
]
---
class: inverse, middle, center

<img src="../static/img/dplyr.svg" width="50%">

---

# Références

+ [https://www.tidyverse.org/](https://www.tidyverse.org/)

+ [https://thinkr.fr/tidyverse-hadleyverse/](https://thinkr.fr/tidyverse-hadleyverse/)

+ [https://r4ds.had.co.nz/](https://r4ds.had.co.nz/)

+ [http://vita.had.co.nz/papers/tidy-data.html](http://vita.had.co.nz/papers/tidy-data.html)

+ [http://vita.had.co.nz/papers/layered-grammar.html](http://vita.had.co.nz/papers/layered-grammar.html)
