---
title: '<img src="../static/img/ggplot2.svg" width="30%">'
subtitle: "Un puissant package de visualisation"
author: "Benjamin Louis"
date: "15/10/2019 (MàJ: `r format(Sys.Date(), '%d/%m/%Y')`)"
output:
  xaringan::moon_reader:
    css: [default, default-fonts, "../static/css/custom.css"]
    lib_dir: libs
    nature:
      highlightStyle: agate
      highlightLines: true
      countIncrementalSlides: false
---

```{r setup, echo = FALSE, warning = FALSE, message = FALSE}
htmltools::tagList(rmarkdown::html_dependency_font_awesome())
library(ggplot2)
library(tibble)
library(readr)
library(tidyr)
library(dplyr)
```

# `ggplot2`

+ Développé par [Hadley Wickham](http://hadley.nz/)

+ Package du _Tidyverse_

+ Se veut élégant et polyvalent

+ Applique le _grammar of graphics_ sytème

+ Template :

```{r eval = FALSE}
ggplot(data = mon_data) +
  aes(x = var_x, y = var_y) +
  geom_***() +
  ...
```

---
class: wider

# Example

.grid-container[.row[
.col-5[
.small[
```{r eval = FALSE}
ggplot(iris)
```
]
]
.col-7[
```{r echo = FALSE, out.width = "90%", fig.width = 7}
ggplot(iris)
```
]
]]


---
class: wider

# Example

.grid-container[.row[
.col-5[
.small[
```{r eval = FALSE}
ggplot(iris) +
  aes(x = Sepal.Width, y = Sepal.Length)
```
]
]
.col-7[
```{r echo = FALSE, out.width = "90%", fig.width = 7}
ggplot(iris) +
  aes(x = Sepal.Width, y = Sepal.Length)
```
]
]]

---
class: wider

# Example

.grid-container[.row[
.col-5[
.small[
```{r eval = FALSE}
ggplot(iris) +
  aes(x = Sepal.Width, y = Sepal.Length) +
  geom_point()
```
]
]
.col-7[
```{r echo = FALSE, out.width = "90%", fig.width = 7}
ggplot(iris) +
  aes(x = Sepal.Width, y = Sepal.Length) +
  geom_point()
```
]
]]


---
class: wider

# Example

.grid-container[.row[
.col-5[
.small[
```{r eval = FALSE}
ggplot(iris) +
  aes(x = Sepal.Width, y = Sepal.Length) +
  geom_point(aes(color = Species))
```
]
]
.col-7[
```{r echo = FALSE, out.width = "90%", fig.width = 7}
ggplot(iris) +
  aes(x = Sepal.Width, y = Sepal.Length) +
  geom_point(aes(color = Species))
```
]
]]

---
class: wider

# Example

.grid-container[.row[
.col-5[
.small[
```{r eval = FALSE}
ggplot(iris) +
  aes(x = Sepal.Width, y = Sepal.Length) +
  geom_point(aes(color = Species)) +
  labs(x = "Length of Iris Sepal")
```
]
]
.col-7[
```{r echo = FALSE, out.width = "90%", fig.width = 7}
ggplot(iris) +
  aes(x = Sepal.Width, y = Sepal.Length) +
  geom_point(aes(color = Species)) +
  labs(x = "Length of Iris Sepal")
```
]
]]

---
class: wider

# Example

.grid-container[.row[
.col-5[
.small[
```{r eval = FALSE}
ggplot(iris) +
  aes(x = Sepal.Width, y = Sepal.Length) +
  geom_point(aes(color = Species)) +
  labs(x = "Length of Iris Sepal") +
  labs(y = "Width of Iris Sepal")
```
]
]
.col-7[
```{r echo = FALSE, out.width = "90%", fig.width = 7}
ggplot(iris) +
  aes(x = Sepal.Width, y = Sepal.Length) +
  geom_point(aes(color = Species)) +
  labs(x = "Length of Iris Sepal") +
  labs(y = "Width of Iris Sepal")
```
]
]]

---
class: wider

# Example

.grid-container[.row[
.col-5[
.small[
```{r eval = FALSE}
ggplot(iris) +
  aes(x = Sepal.Width, y = Sepal.Length) +
  geom_point(aes(color = Species)) +
  labs(x = "Length of Iris Sepal") +
  labs(y = "Width of Iris Sepal") +
  labs(title = "Iris dataset",
       subtitle = "Exemple for ggplot2")
```
]
]
.col-7[
```{r echo = FALSE, out.width = "90%", fig.width = 7}
ggplot(iris) +
  aes(x = Sepal.Width, y = Sepal.Length) +
  geom_point(aes(color = Species)) +
  labs(x = "Length of Iris Sepal") +
  labs(y = "Width of Iris Sepal") +
  labs(title = "Iris dataset",
       subtitle = "Exemple for ggplot2")
```
]
]]

---
class: wider

# Example

.grid-container[.row[
.col-5[
.small[
```{r eval = FALSE}
ggplot(iris) +
  aes(x = Sepal.Width, y = Sepal.Length) +
  geom_point(aes(color = Species)) +
  labs(x = "Length of Iris Sepal") +
  labs(y = "Width of Iris Sepal") +
  labs(title = "Iris dataset",
       subtitle = "Exemple for ggplot2") +
  theme_bw()
```
]
]
.col-7[
```{r echo = FALSE, out.width = "90%", fig.width = 7}
ggplot(iris) +
  aes(x = Sepal.Width, y = Sepal.Length) +
  geom_point(aes(color = Species)) +
  labs(x = "Length of Iris Sepal") +
  labs(y = "Width of Iris Sepal") +
  labs(title = "Iris dataset",
       subtitle = "Exemple for ggplot2") +
  theme_bw()
```
]
]]

---
class: wider

# Example

.grid-container[.row[
.col-5[
.small[
```{r eval = FALSE}
ggplot(iris) +
  aes(x = Sepal.Width, y = Sepal.Length) +
  geom_point(aes(color = Species)) +
  labs(x = "Length of Iris Sepal") +
  labs(y = "Width of Iris Sepal") +
  labs(title = "Iris dataset",
       subtitle = "Exemple for ggplot2") +
  theme_bw() +
  theme(legend.position = "bottom")
```
]
]
.col-7[
```{r echo = FALSE, out.width = "90%", fig.width = 7}
ggplot(iris) +
  aes(x = Sepal.Width, y = Sepal.Length) +
  geom_point(aes(color = Species)) +
  labs(x = "Length of Iris Sepal") +
  labs(y = "Width of Iris Sepal") +
  labs(title = "Iris dataset",
       subtitle = "Exemple for ggplot2") +
  theme_bw() +
  theme(legend.position = "bottom")
```
]
]]

---
class: wider

# Example

.grid-container[.row[
.col-5[
.small[
```{r eval = FALSE}
ggplot(iris) +
  aes(x = Sepal.Width, y = Sepal.Length,
      color = Species) +
  geom_point() +
  labs(x = "Length of Iris Sepal") +
  labs(y = "Width of Iris Sepal") +
  labs(title = "Iris dataset",
       subtitle = "Exemple for ggplot2") +
  theme_bw() +
  theme(legend.position = "bottom") +
  geom_smooth(method = "lm")
```
]
]
.col-7[
```{r echo = FALSE, out.width = "90%", fig.width = 7}
ggplot(iris) +
  aes(x = Sepal.Width, y = Sepal.Length,
      color = Species) +
  geom_point() +
  labs(x = "Length of Iris Sepal") +
  labs(y = "Width of Iris Sepal") +
  labs(title = "Iris dataset",
       subtitle = "Exemple for ggplot2") +
  theme_bw() +
  theme(legend.position = "bottom") +
  geom_smooth(method = "lm")
```
]
]]

---
class: inverse, middle, center

# Autres `geom_*`

---
class: wider

### `geom_boxplot()`

.grid-container[.row[
.col-6[
```{r eval = FALSE}
ggplot(iris) +
  aes(x = Species, y = Sepal.Length) +
  geom_boxplot()
```

]
.col-6[
```{r echo = FALSE, out.width = "90%", fig.width = 7}
ggplot(iris) +
  aes(x = Species, y = Sepal.Length) +
  geom_boxplot()
```
]
]]


---
class: wider

### `geom_jitter()`

.grid-container[.row[
.col-6[
```{r eval = FALSE}
ggplot(iris) +
  aes(x = Species, y = Sepal.Length) +
  geom_jitter()
```

]
.col-6[
```{r echo = FALSE, out.width = "90%", fig.width = 7}
ggplot(iris) +
  aes(x = Species, y = Sepal.Length) +
  geom_jitter()
```
]
]]

---
class: wider

### `geom_violin()`

.grid-container[.row[
.col-6[
```{r eval = FALSE}
ggplot(iris) +
  aes(x = Species, y = Sepal.Length) +
  geom_violin()
```

]
.col-6[
```{r echo = FALSE, out.width = "90%", fig.width = 7}
ggplot(iris) +
  aes(x = Species, y = Sepal.Length) +
  geom_violin()
```
]
]]

---
class: wider

### `geom_histogram()`

.grid-container[.row[
.col-6[
```{r eval = FALSE}
ggplot(iris) +
  aes(x = Sepal.Length) +
  geom_histogram()
```

]
.col-6[
```{r echo = FALSE, out.width = "90%", fig.width = 7, message = FALSE, warning = FALSE}
ggplot(iris) +
  aes(x = Sepal.Length) +
  geom_histogram()
```
]
]]

---
class: wider

### `geom_histogram()`

.grid-container[.row[
.col-6[
```{r eval = FALSE}
ggplot(iris) +
  aes(x = Sepal.Length) +
  geom_histogram(bins = 10)
```

]
.col-6[
```{r echo = FALSE, out.width = "90%", fig.width = 7, message = FALSE, warning = FALSE}
ggplot(iris) +
  aes(x = Sepal.Length) +
  geom_histogram(bins = 10)
```
]
]]

---
class: wider

### `geom_bar()`

.grid-container[.row[
.col-6[
```{r eval = FALSE}
ggplot(iris) +
  aes(x = Species) +
  geom_bar()
```

]
.col-6[
```{r echo = FALSE, out.width = "90%", fig.width = 7, message = FALSE, warning = FALSE}
ggplot(iris) +
  aes(x = Species) +
  geom_bar()
```
]
]]

---
class: wider

### `geom_line()`

.grid-container[.row[
.col-6[
```{r eval = FALSE}
dt <- tibble(x = 1:10, y = 11:20)
ggplot(dt) +
  aes(x = x, y = y) +
  geom_line()
```

]
.col-6[
```{r echo = FALSE, out.width = "90%", fig.width = 7, message = FALSE, warning = FALSE}

dt <- tibble(x = 1:10, y = 11:20)
ggplot(dt) +
  aes(x = x, y = y) +
  geom_line()
```
]
]]

---

# Autres

+ `geom_smooth()`

+ `geom_freqpoly()`

+ `geom_abline()`

+ `geom_hline()`

+ `geom_vline()`

+ `geom_polygon()`

+ `geom_text()`

+ `geom_label()`

+ ...


---
class: inverse, middle, center

# Facetting

---
class: wider

### `facet_wrap()`

.grid-container[.row[
.col-6[
.small[
```{r eval = FALSE}
ggplot(iris) +
  aes(x = Sepal.Width, y = Sepal.Length,
      color = Species) +
  geom_point() +
  geom_smooth(method = "lm") +
  facet_wrap(~Species)
```
]
]
.col-6[
```{r echo = FALSE, out.width = "90%", fig.width = 7}
ggplot(iris) +
  aes(x = Sepal.Width, y = Sepal.Length,
      color = Species) +
  geom_point() +
  geom_smooth(method = "lm") +
  facet_wrap(~Species)
```
]
]]


---
class: wider

### `facet_grid()`

.grid-container[.row[
.col-6[
.small[
```{r eval = FALSE}
ggplot(mtcars) +
  aes(x = wt, y = qsec) +
  geom_point() +
  facet_grid(cyl ~ vs)
```
]
]
.col-6[
```{r echo = FALSE, out.width = "90%", fig.width = 7}
ggplot(mtcars) +
  aes(x = wt, y = qsec) +
  geom_point() +
  facet_grid(cyl ~ vs)
```
]
]]

---

# Controler les échelles

+ `scales = "fixed` : échelles fixes pour tous les graphiques

+ `scales = "free_x` : abscisses libres, ordonnées fixes

+ `scales = "free_y` : abscisses fixes, ordonnées libres

+ `scales = "free` : échelles libres pour tous les graphiques

---
class: inverse, middle, center

# Annotation

---
class: wider

### `annotate()`

.grid-container[.row[
.col-6[
.small[
```{r eval = FALSE}
ggplot(iris) +
  aes(x = Sepal.Width, y = Sepal.Length,
      color = Species) +
  geom_point() +
  geom_smooth(method = "lm") +
  theme(legend.position = "bottom")
  annotate("text", x = 4, y = 4.2, 
           label = "Mon texte ici", size = 6)
```
]
]
.col-6[
```{r echo = FALSE, out.width = "90%", fig.width = 7}
ggplot(iris) +
  aes(x = Sepal.Width, y = Sepal.Length,
      color = Species) +
  geom_point() +
  geom_smooth(method = "lm") +
  theme(legend.position = "bottom") +
  annotate("text", x = 4, y = 4.2, 
           label = "Mon texte ici", size = 6)
```
]
]]

---
class: wider

### `annotate()`

.grid-container[.row[
.col-6[
.small[
```{r eval = FALSE}
ggplot(iris) +
  aes(x = Sepal.Width, y = Sepal.Length,
      color = Species) +
  geom_point() +
  geom_smooth(method = "lm") +
  theme(legend.position = "bottom") +
  annotate("label", x = 4, y = 4.2, 
           label = "Mon texte ici", size = 6)
```
]
]
.col-6[
```{r echo = FALSE, out.width = "90%", fig.width = 7}
ggplot(iris) +
  aes(x = Sepal.Width, y = Sepal.Length,
      color = Species) +
  geom_point() +
  geom_smooth(method = "lm") +
  theme(legend.position = "bottom") +
  annotate("label", x = 4, y = 4.2, 
           label = "Mon texte ici", size = 6)
```
]
]]

---
class: wider

### `annotate()`

.grid-container[.row[
.col-6[
.small[
```{r eval = FALSE}
ggplot(iris) +
  aes(x = Sepal.Width, y = Sepal.Length,
      color = Species) +
  geom_point() +
  geom_smooth(method = "lm") +
  theme(legend.position = "bottom") +
  annotate("label", x = 4, y = 4.2, 
           label = "Mon texte ici", size = 6,
           color = "white", fill = "red")
```
]
]
.col-6[
```{r echo = FALSE, out.width = "90%", fig.width = 7}
ggplot(iris) +
  aes(x = Sepal.Width, y = Sepal.Length,
      color = Species) +
  geom_point() +
  geom_smooth(method = "lm") +
  theme(legend.position = "bottom") +
  annotate("label", x = 4, y = 4.2, 
           label = "Mon texte ici", size = 6,
           color = "white", fill = "red")
```
]
]]

---
class: inverse, middle, center

# Couleurs & légendes

---
class: wider

### `scale_*()`

.grid-container[.row[
.col-6[
```{r eval = FALSE}
ggplot(iris) +
  aes(x = Species, y = Sepal.Length) +
  geom_boxplot(aes(fill = Species), color = "white") +
  theme_dark()
```

]
.col-6[
```{r echo = FALSE, out.width = "90%", fig.width = 7}
ggplot(iris) +
  aes(x = Species, y = Sepal.Length) +
  geom_boxplot(aes(fill = Species), color = "white") +
  theme_dark()
```
]
]]


---
class: wider

### `scale_*()`

.grid-container[.row[
.col-6[
.small[
```{r eval = FALSE}
ggplot(iris) +
  aes(x = Species, y = Sepal.Length) +
  geom_boxplot(aes(fill = Species), color = "white") +
  theme_dark() +
  scale_fill_discrete(name = "Nom choisit")
```
]
]
.col-6[
```{r echo = FALSE, out.width = "90%", fig.width = 7}
ggplot(iris) +
  aes(x = Species, y = Sepal.Length) +
  geom_boxplot(aes(fill = Species), color = "white") +
  theme_dark() +
  scale_fill_discrete(name = "Nom choisit")
```
]
]]

---
class: wider

### `scale_*()`

.grid-container[.row[
.col-6[
.small[
```{r eval = FALSE}
ggplot(iris) +
  aes(x = Species, y = Sepal.Length) +
  geom_boxplot(aes(fill = Species), color = "white") +
  theme_dark() +
  scale_fill_manual(values = c("yellow", "orange", "red"))
```
]
]
.col-6[
```{r echo = FALSE, out.width = "90%", fig.width = 7}
ggplot(iris) +
  aes(x = Species, y = Sepal.Length) +
  geom_boxplot(aes(fill = Species), color = "white") +
  theme_dark() +
  scale_fill_manual(values = c("yellow", "orange", "red"))
```
]
]]


---
class: wider

### `scale_*()`

.grid-container[.row[
.col-6[
.small[
```{r eval = FALSE}
ggplot(iris) +
  aes(x = Species, y = Sepal.Length) +
  geom_boxplot(aes(fill = Species), color = "white") +
  theme_dark() +
  scale_fill_viridis_d()
```
]
]
.col-6[
```{r echo = FALSE, out.width = "90%", fig.width = 7}
ggplot(iris) +
  aes(x = Species, y = Sepal.Length) +
  geom_boxplot(aes(fill = Species), color = "white") +
  theme_dark() +
  scale_fill_viridis_d()
```
]
]]

.footnote[
<sup>*</sup>[https://rtask.thinkr.fr/fr/ggplot2-welcome-viridis/](https://rtask.thinkr.fr/fr/ggplot2-welcome-viridis/)
]

---
class: inverse, middle, center

# Extensions

---
class: center, middle

# R graph gallery

[https://www.r-graph-gallery.com/](https://www.r-graph-gallery.com/)

---
class: center, middle

# ggplot2 extensions gallery

[https://www.ggplot2-exts.org/gallery/](https://www.ggplot2-exts.org/gallery/)

---
class: inverse

# Exercice 1

À partir de _tidywoo_, faire différents graphiques pour prendre ne main ggplot2

---
class: inverse

# Exercice 2

À partir du jeu de données _solubility.csv_

.center[
```{r echo = FALSE, message = FALSE, warning = FALSE, fig.asp = 0.8, out.width = "80%", dpi = 150}
dataset <- read_delim(here::here("static/data/solubility.csv"), ";")

dataset %>%  
  pivot_longer(MolWeight:SurfaceArea2, names_to = "caract", values_to = "value") %>% 
  ggplot() +
  aes(x = value, y = solubility) +
  geom_point(color = "grey") +
  facet_wrap(~caract, ncol = 5, scales = "free_x") +
  geom_smooth(aes(color = caract), show.legend = FALSE, method = "lm") +
  theme_bw() +
  theme(strip.background = element_rect(fill = "black"),
        strip.text = element_text(color = "white", face = "bold"),
        axis.title = element_text(size = 12, face = "bold")) +
  scale_color_viridis_d(option = "D") +
  labs(y = "Solubilité", x = "Valeurs des caractéristiques moléculaires")
```
]


---
class: inverse, wider

# Correcion exercice 2


```{r eval = FALSE}
# Importation
dataset <- read_delim(here::here("static/data/solubility.csv"), ";")
# manipulation
dataset %>%  
  pivot_longer(MolWeight:SurfaceArea2, names_to = "caract", 
               values_to = "value") %>% 
  # Graphique
  ggplot() +
  aes(x = value, y = solubility) +
  geom_point(color = "grey") +
  facet_wrap(~caract, ncol = 5, scales = "free_x") +
  geom_smooth(aes(color = caract), show.legend = FALSE, method = "lm") +
  theme_bw() +
  theme(strip.background = element_rect(fill = "black"),
        strip.text = element_text(color = "white", face = "bold"),
        axis.title = element_text(size = 12, face = "bold")) +
  scale_color_viridis_d(option = "D") +
  labs(y = "Solubilité", x = "Valeurs des caractéristiques moléculaires")
```

