---
title: "R base"
subtitle: "programmation orientée objet"
author: "Benjamin Louis"
date: "15/10/2019 (MàJ: `r format(Sys.Date(), '%d/%m/%Y')`)"
output:
  xaringan::moon_reader:
    css: [default, default-fonts, static/css/custom.css]
    lib_dir: libs
    nature:
      highlightStyle: agate
      highlightLines: true
      countIncrementalSlides: false
---

class: inverse, center, middle

<img src="img/Rlogo.svg" width="200">

```{r setup, echo = FALSE}
library(magrittr)
library(knitr)
library(kableExtra)
```

---

# Orientée objet<sup>*</sup>

__objet__ : structure de données auquelle est attachée une classe. 

__classe__ : définit le comportement d'un objet en décrivant ses attributs et relations avec les autres classes.

__méthodes__ : fonctions qui vont agir différemment selon la classe de l'objet.



```{r echo = FALSE}
data.frame(
  x = c("1d", "2d", "nd"),
  Homogene = c("Atomic Vector", "Matrix", "Array"),
  Heterogene = c("List", "Data Frame", "")
) %>% 
  kable(format = "html", col.names = c("", "Homogène", "Hétérogène")) %>% 
  kable_styling()
```


La fonction `str()` donne la structure d'un objet et la fonction `class()` donne sa classe.


.footnote[
[*] [https://adv-r.hadley.nz/](https://adv-r.hadley.nz/)
]


---

# Opérateur arithmétique

```{r echo = FALSE}
data.frame(
  Operateur = c("+", "-", "*", "/", "^ ou **", "%%", "%/%", "%*%"),
  Description = c("Addition", "Soustraction", "Multiplication", "Division", "Exponentiation", "Modulo", "Division entière", "Multiplication de matrice")
) %>% 
  kable(format = "html", col.names = c("Opérateur", "Description")) %>% 
  kable_styling()
```

```{r results = "hold"}
2 + 3
5 / 2
5 %/% 2
5 %% 2
```


---

# Vecteurs : _Atomic_

#### Construction

Éléments de même type, construit avec `c()`

```{r}
vec1 <- c(1L, 2L, 3L) #ou 1:3
vec2 <- c(1.2, 5/8, 3*2, 2^3)
vec3 <- c(TRUE, FALSE, FALSE)
vec4 <- c("a", "c", "d")
```

Fonctions utiles : `typeof()`, `length()`, `names()`

Les types principaux sont : `logical` < `integer` < `double` < `character` 

#### Sous-ensemble

```{r results = "hold"}
vec1[1]
vec3[2:3]
```

---

# Vecteurs : _List_

#### Construction

Éléments de type différent possible, construit avec `list()`

```{r}
li <- list(vec1, vec2, c = vec3)
li <- list(a = vec1, b = list(vec2, vec3))
```

Fonctions utiles : `str()`, `length()`, `unlist()`, `is.recursive()`, `names()`

#### Sous-ensemble

```{r}
li[1]
li[[1]] # ou li$a
```


---

# Matrice


#### Construction

Éléments de même type, construit avec `matrix()`

```{r}
m1 <- matrix(1:20, nrow = 4, ncol = 5, byrow = FALSE)
```

Fonctions utiles : `dim()`, `nrow()`, `ncol()`, `rownames()`, `colnames()`


#### Sous-ensemble

```{r results = "hold"}
m1[1,] #1ere colonne
m1[,2] #2eme colonne
m1[1,2] #valeur de la 1ere ligne et 2eme colonne
```

---

# Data Frame


---

class: inverse

# Exercices sur console

j

--- 

# Conditions

--- 

# Fonctions